【裁判字號】    99,消債抗,10
【裁判日期】    990909
【裁判案由】    更生事件
【裁判全文】
臺灣屏東地方法院民事裁定            99年度消債抗字第10號
抗 告 人即
債  務  人  丁○○
相  對  人  台新國際商業銀行股份有限公司
法定代理人  乙○○
相  對  人  玉山商業銀行股份有限公司
法定代理人  辛○○
相  對  人  萬泰商業銀行股份有限公司
法定代理人  壬○○
相  對  人  中國信託商業銀行股份有限公司
法定代理人  庚○○○○
相  對  人  良京實業股份有限公司
法定代理人  丙○○○○
相  對  人  大眾商業銀行股份有限公司
法定代理人  戊○○
相  對  人  第一商業銀行股份有限公司
法定代理人  己○○
相  對  人  誠第一資產管理股份有限公司
法定代理人  甲○○
上列當事人間因消費者債務清理條例聲請裁定免責事件，抗告人
對於民國98年12月15日本院98年度消債聲字第15號裁定提起抗告
，本院裁定如下：
    主  文
原裁定廢棄。
抗告人即債務人丁○○應予免責。
抗告程序費用由相對人負擔。
    理  由
一、按法院為終止或終結清算程序之裁定確定後，除別有規定外
    ，應以裁定免除債務人之債務。又法院裁定開始清算程序後
    ，債務人有薪資、執行業務所得或其他固定收入，而普通債
    權人之分配總額低於債務人聲請清算前二年間，可處分所得
    扣除自己及依法應受其扶養者所必要生活費用之數額者，法
    院應為不免責之裁定，但債務人證明經普通債權人全體同意
    者，不在此限。而債務人有下列各款情形之一者，法院應為
    不免責之裁定，但債務人證明經普通債權人全體同意者，不
    在此限：(一)於七年內曾依破產法或本條例規定受免責；(二)隱
    匿、毀損應屬清算財團之財產，或為其他不利於債權人之處
    分；(三)捏造債務或承認不真實之債務；(四)因浪費、賭博或其
    他投機行為，致財產顯然減少或負擔過重之債務，而生開始
    清算之原因；(五)於清算聲請前一年內，已有清算之原因，而
    隱瞞其事實，使他人與之為交易致生損害；(六)明知已有清算
    原因之事實，非基於本人之義務，而以特別利於債權人中之
    一人或數人為目的，提供擔保或消滅債務；(七)隱匿、毀棄、
    偽造或變造帳簿或其他會計文件之全部或一部，致其財產之
    狀況不真確；(八)故意於財產及收入狀況說明書為不實之記載
    ，或有其他故意違反本條例所定義務之行為。消費者債務清
    理條例第132 條、第133 條及第134 條分別定有明文。準此
    ，消費者依清算程序清理債務，於程序終止或終結後，為使
    其在經濟上得以復甦，除有應不予免責之規定外，就債務人
    未清償之債務採免責主義，法院為終止或終結清算程序之裁
    定確定後，即應以裁定免除其債務。
二、原審裁定意旨略以：債務人經本院裁定開始清算程序後，普
    通債權人並未獲分文分配，以債務人高達新台幣（下同）44
    2,691 元之債務而言，若法院准許債務人免責，有違公平正
    義。另由債權銀行所提供之抗告人用卡消費明細可知，抗告
    人負債原因多係以信用卡預借現金，此舉非信用卡之正常用
    途，況債務人自稱經營機車行，每月僅有10,000元至15,000
    元之收入，則為何不能撙節開支，維持收支平衡？債務人又
    無法釋明該現金之用途，似有藉現金消費以規避留下浪費、
    奢侈行為證據之嫌。末查，債務人現年僅45歲且身心健全，
    猶有工作能力，應以其收入清償債務，若繼續履行與債權銀
    行之協商條件顯有重大困難者，應透過債務協商機制再與銀
    行進行協商，非希冀清算免責以免除一切債務，裁定債務人
    不免責等語。
三、抗告意旨略以：抗告人患有氣喘及壓迫性坐骨神經痛等疾病
    ，且民國98年因八八風災淹水緣故，致左腳不幸遭受感染，
    而切除第二、三趾骨，並非原裁定所認身心健全，猶有工作
    能力之人，原裁定認定事實顯有錯誤。又抗告人於聲請前二
    年內收入僅為44,496元，然其聲請前二年內之必要支出即高
    達432,000 元，以抗告人聲請前二年內之總收入扣除必要支
    出後，不足額即高達387,504 元，與抗告人所積欠之債務總
    額442,691 元相較，兩者僅相差55,187元，且抗告人所積欠
    之債務係各家債權銀行加計違約金及循環利息後加總計算之
    總額，倘與抗告人原始借貸之金額，相差更少。另抗告人與
    二名未成年子女每人每月支出已低於內政部頒訂之最低生活
    費用標準，再加上與其他兄弟分擔扶養母親莊伍秀鳳之責任
    ，以抗告人微薄之工作收入已難於維持，不得已始以預借現
    金之方式支付生活費用，足證抗告人為維持基本生活所需已
    入不敷出，並非原裁定所認藉現金消費以規避浪費、奢侈。
    再者，抗告人前賴以維生之工作場所亦因八八風災影響，以
    致全毀且抗告人又因疾病纏身喪失工作能力，目前除仰賴低
    收入戶及社會公益團體之補助外，並無其他可為謀生之方法
    ，爰請求廢棄原裁定，准予抗告人免責等語。
四、按消費者債務清理條例之制定，在使負債務之消費者得依本
    條例所定程序清理其債務，以調整其與債權人之權利義務關
    係，保障債權人之公平受償，以謀求消費者經濟生活之更生
    及社會經濟之健全發展，故法院為終止或終結清算程序之裁
    定確定後，除別有規定外，即應以裁定免除債務人之債務。
    經查：
  (一)抗告人前依消費者債務清理條例聲請清算，經本院以97年度
    消債清字第28號裁定自98年2 月4 日上午10時起開始清算程
    序，並命司法事務官進行本件清算程序，嗣經本院於98年8
    月19日以98年度執消債清字第13號裁定終止清算程序確定等
    情，業經本院核閱上開卷宗屬實，則依上開規定，抗告人苟
    無應不免責之事由，自應以裁定免責。
  (二)查抗告人主張其患有氣喘、高血壓、糖尿病等疾病，並於八
    八風災不幸左腳遭受感染，而切除第二、三趾骨之事實，業
    據其提出「德鴻診所」暨「輔英醫院」診斷證明書及照片3
    張為證（參本院卷第62、14-15 、63-64 頁），並經本院訊
    問屬實，堪信為真。又抗告人自96年7 月至同年12月及97年
    2 月至99年12月均係經列冊為低收入戶，接受政府補助，此
    有屏東縣東港鎮公所99年6 月3 日東鎮社字第0990006494號
    函1 份可證（本院卷第72頁），顯然抗告人於98年2 月4 日
    清算程序開始後，仍須接受政府補助始能維持生活。復依抗
    告人之全戶戶籍謄本所載，抗告人與外籍配偶離婚後，尚有
    未成年子女莊蕙真、莊育明有賴抗告人扶養，且抗告人因無
    自有房屋，尚須寄居友人住處之事實，堪認抗告人之經濟生
    活應甚為窘困。再者，抗告人係經營位於屏東縣東港鎮○○
    ○路23之2 號之「義益機車行」，從事機車修理工作，該機
    車行係以鐵皮搭建，外觀簡陋，且無從事機車買賣等情，業
    據抗告人接受本院訊問時陳述：機車行已經經營1 、20年，
    是我唯一的工作，機車行營業狀況最好的時候1 個月可以有
    1 萬多元，最差也有好幾個星期沒有生意，八八風災後，大
    部分工具已經毀掉，屋頂也會漏水等語（本院卷第53頁背面
    ），並經本院司法事務官履勘現場屬實，製有勘驗筆錄1 份
    及照片4 張附於98年度執消債清字第13號卷宗可稽。衡以目
    前機車行林立，競爭激烈，較諸抗告人所經營之機車行設備
    更加新穎、零件更加齊全之機車行所在多有，而以抗告人鐵
    皮搭建，外觀簡陋之機車行，欲在修車行業競爭，實難期抗
    告人有穩定之收入來源，而抗告人於開始清算程序後，仍處
    於經濟生活窘困之事實，已如前述，自足堪認抗告人並無薪
    資、執行業務所得或其它固定收入來源，是縱使債權銀行未
    於清算程序中受有分配，自亦無從依消費者債務清理條例第
    133 條前段規定裁定不免責。
  (三)按浪費或投機行為本不易認定，亦難有統一之客觀標準。因
    此，法院判斷生活程度是否浪費、投機或明知已有清算原因
    之事實等標準，倘依寬鬆標準認定，即金融機構將面臨消費
    者惡意不清償債務或僅清償部分債務之道德危機，應非立法
    真意之所在。反之，法院從嚴審核，則難以達成陷於經濟之
    弱者，有重建更生之立法目的。換言之，法院認定債務人有
    無浪費、投機之行為，進而決定是否作成免除清償責任之裁
    定，應參酌債務人之生活、收入及社會一般通念等因素，為
    整體之考量。查抗告人92年至97年度之全年所得分別為44,4
    96元、44,496元、44,496元、44,496元、0 元、0 元，此均
    有卷附抗告人所提綜合所得稅各類所得資料清單及稅務電子
    閘門財產所得調件明細表各1 份可佐，足見抗告人歷年來所
    得甚低。又抗告人陳述預借現金之目的係為分擔母親莊伍秀
    鳳之看護費及生活支出，業據證人林靜宜到場結證：我是抗
    告人的大嫂，我婆婆莊伍秀鳳往生前因疾病緣故，需請人看
    護，我有去申請外籍看護，看護期間就長達6 年，看護費含
    勞健保1 個月就要2 萬多元，如果莊伍秀鳳有生病住院，另
    外還有醫療費用的支出，這些費用講好是由三兄弟分擔，每
    個月至少8 、9 千元，抗告人生活也不好過，經常向我借錢
    ，像這次小孩註冊費也是向我借的等語（本院卷第80-81 頁
    ），顯然抗告人之收入確有不敷維持生活及分擔莊伍秀鳳看
    護費之情形，始以預借現金支出上開費用，復佐以債權銀行
    所提預借現金紀錄（本院卷第39-40 、47頁），時間並非密
    集，金額亦非龐大，則縱然抗告人曾有使用信用卡預借現金
    ，亦難逕認係屬奢侈或浪費。
  (四)綜上所陳，抗告人並不合於消費者債務清理條例第133 條前
    段所定情事。此外，本院復查無抗告人有消費者債務清理條
    例第134 條各款所定不予免責之事由存在，依上開法條規定
    ，即應以裁定免除其債務。原審遽為裁定不免責，容有未洽
    。抗告人求予廢棄，非無理由，爰由本院將原裁定廢棄，另
    為抗告人應予免責之裁定。
五、結論：本件抗告為有理由，依清費者債務清理條例第15條、
    民事訴訟法第492條前段、第95條、第78條，裁定如主文。
中    華    民    國    99    年    9     月    9     日
                  民事第二庭審判長  法  官  春生
                                    法  官  蔡嘉裕
                                    法  官  陳威宏
正本係照原本作成。
不得抗告。
中    華    民    國    99    年    9     月    10    日
                                    書記官  陳勃諺

司法院資訊處製作；財團法人民間司法改革基金會備份。
